【裁判字號】    90,上更(一),334
【裁判日期】    900704
【裁判案由】    山坡地保育利用條例
【裁判全文】
臺灣高等法院刑事判決                  九十年度上更(一)字第三三四號
    上  訴  人  臺灣桃園地方法院檢察署檢察官
    被      告  乙○○
右上訴人因被告違反山坡地保育利用條例案件，不服台灣桃園地方法院八十五年度訴
字第五六二號，中華民國八十七年一月二十六日第一審判決（起訴案號台灣桃園地方
法院檢察署八十五年度偵字第四一０二號）提起上訴，經判決後，由最高法院發回更
審，本院判決如左：
    主      文
上訴駁回。
    理      由
一、公訴意旨略以：被告乙○○係中華龍鳳建設股份有限公司負責人，明知其未得財
    政部國有財產局台灣北區辦事處之同意，竟自民國八十四年間起，擅自將財政部
    國有財產局所管理，位於桃園縣龍潭鄉○○○段五之十二號之國有山坡地保育區
    ，開挖填土面積達二０八平方公尺，擬興建中華龍鳳納骨塔，因認被告涉有違反
    山坡地保育利用條例第三十四條第二項、第一項之罪嫌云云。公訴人無非以移送
    機關之承辦人朱靜敏指訴、土地登記簿謄本及財政部國有財產局台灣北區辦事處
    國有土地勘查表影本、現場照片六幀為據。
二、按犯罪事實應依證據認定之，無證據不得推定其犯罪事實，刑事訴訟法第一百五
    十四條定有明文。本件訊據被告乙○○堅決否認右揭犯行，辯稱：其係前揭國有
    土地旁之桃園縣龍潭鄉○○○段地號五之一、五之三、五之五號土地之地主，與
    建商德勝建設有限公司闕進發、南北營造有限公司甲○○合作於其前揭土地上合
    建納骨塔，其並非中華龍鳳建設股份有限公司之負責人，負責人係楊文華，其於
    指界時有申請鑑界，但非其興建動工，並未擅挖前揭國有土地，其並未違反山坡
    地保育利用條例等語。
三、經查：
  (一)被告確與建商德勝建設有限公司（代表人闕進發）、南北營造有限公司（代表人
    甲○○）合作於其前揭土地上合建納骨塔，德勝股份有限公司及南北營造有限公
    司負責依建築設計圖施工，有土地合建納骨塔契約書影本一份在卷可稽，是施工
    應非被告。
  (二)前揭國有土地在被告所有之上開三洽水段第五之一地號土地內，此觀諸卷附八十
    五年六月十日桃園縣大溪地政事務所複丈之成果圖自明，而被告於訂定前揭合建
    契約時即已知於其土地內有國有土地，此觀諸前揭合建納骨塔契約第一條第三項
    載：桃園縣龍潭鄉○○○段地號五之十二土地，面積貳佰壹拾捌平方公面（目前
    是國有財產局所有）等語自明，惟被告確有申請鑑界，亦有大溪地政事務所土地
    複丈成果圖（八十四年六月十日複丈）一份在卷可稽，是被告若有意使用前揭國
    有土地，何須再花費時間金錢去鑑界。顯見被告應無使用前揭國有土地之犯意。
  (三)查被告與案外人甲○○所經營之南北營造有限公司及德勝建設有限公司簽訂「土
    地合建納骨塔契約」，由被告提供土地而由南北營造有限公司及德勝建設有限公
    司出資興建，契約書並載明施工範圍內有桃園縣龍潭鄉○○○段地號五－十二號
    土地，面積二百十八平方公尺為國有財產局所有，視開發需要再決定購買與否。
    被告並向大溪地政事務所申請鑑界，經該所實地鑑界在案，足證被告初無竊佔及
    開挖該國有土地之意思。而實際整地營建之南北營造公司負責人甲○○於簽約時
    已知該工地內有前開國有土地，其於本院前審調查時並供稱被告有指明工地內有
    國有地，被告有說不能動該國有地，是因為土地間落差大，下雨土地流失，而自
    然崩塌，並沒有動到國有地等語（本院上訴卷八十七年八月二十四日調查筆錄）
    。依甲○○所供，被告言明不能挖掘國有地，則被告應無與之有犯意聯絡及行為
    分擔之可言。
  (四)卷查坐落桃園縣龍潭鄉○○○段五－一二地號總面積有二０八平方公尺，呈寬八
    十公分之長條狀天然排水溝，與被告所有相鄰五－一、五－二號土地，相接壤部
    分總面積為八十平方公尺（見八十五他字第四０八號卷頁所附複丈成果圖），
    本院勘驗現場被告五－一、五－二地號已開挖，泥土運走，以致與五－一二地號
    成平面相鄰，天然水溝已無存，然地上尚無施作工程，看不出有占用，原天然水
    溝已另設替代水泥造水溝供排水之用（詳見本院勘驗筆錄及所附現場八張照片）
    未接壤之天然水溝末端仍清晰可見，大溪地政事務所八十五年六月十日所製複丈
    成果圖（見原審卷頁）附註５－地號面積二０八平方公尺全筆開挖，似有昧
    於現狀已有錯誤。查被告所有土地在水溝兩邊，被告土地部分高低落差九公尺，
    高度剷平，不動天然水溝，凹地與相鄰土地成平面。致誤為開挖特予指明。而依
    納骨塔設計圖亦未使用該五－一二土地，將來價購亦作綠帶而已。故未完成價購
    先行開挖整地，殊難指摘已開挖該五－一二地號土地。
  (五)又查五－一二地號原屬未登錄地，被告為開發自有土地，才申請國有財產局登錄
    以供被告價購，被告並先行以自有土地修建替代水溝完成在案，且已取得建造執
    照有關水土保持事項。可免核水土保持計畫係經桃園縣政庥查明該地地形現狀尚
    稱平坦，此有相關來往政府公文附卷可稽，目前現狀，並無進行建築只有整地，
    且無動用上開五－一二地號土地。被告無違反山坡地保育利用條例第三十四條第
    二項、第一項之犯意及犯行可言。被告只是參與投資之地主，縱有到場，然既指
    示施工人員不得動用國有土地，已見證人甲○○所述，可徵無犯意。至於工地四
    周設有圍籬，乃主管機關規範要求以維公共安全，被告並無竊佔五－一二水溝地
    之意思。
  (六)綜上分述，前揭興建納骨塔工程部分並非由被告主導，其只屬地主合資人，納骨
    塔原由被告申請設置（不含系爭五－一二土地）嗣因資力不足與南北營造公司之
    甲○○、德晴建設公司闕進發訂約合建。以土地出資並始終不涉工程施作，目前
    迄未有工作物或墾植該系爭五－一二地號之事實（見本院所攝現場照片及勘驗筆
    錄）被告上開所辯並非無據，應可採信。此外本院復查無其他積極證據足資證明
    被告有起訴書所指犯行，原審諭知無罪之判決並無不當。
四、公訴人上訴意旨未究現場現狀，以臆測之詞指其有共同犯意核無依據，上訴無理
    由，應予駁回。
五、公訴人以被告另涉有竊佔罪嫌而移送本院併案審理（八十六年偵字第一七三八號
    ），惟本件既經諭知無罪，併辦部分與本件自無連續犯裁判上一罪之關係，本院
    無從併予審酌，故併案部分應退回檢察官另行偵辦，併予敘明。
據上論斷，應依刑事訴訟法第三百六十八條判決如主文。
本案經檢察官陳明光到庭執行職務。
中      華      民      國    九十    年      七      月        四      日
                            臺灣高等法院刑事第十八庭
                                審判長法  官  吳      敦
                                      法  官  林  陳  松
                                      法  官  吳  明  峰
右正本證明與原本無異。
如不服本判決應於收受送達後十日內向本院提出上訴書狀，其未敘述上訴之理由者並
得於提起上訴後十日內向本院補提理由書（均須按他造當事人之人數附繕本）。
                                      書記官  李  華  安
中      華      民      國    九十    年      七      月        四      日


司法院資訊處製作；財團法人民間司法改革基金會備份。
